【裁判字號】    95,上,114
【裁判日期】    950530
【裁判案由】    損害賠償
【裁判全文】
臺灣高等法院臺中分院民事判決  95年度上字第114號
上  訴  人  乙○○
訴訟代理人  劉  喜律師
複代理人兼
送達代收人  丙○○
被  上訴人  甲○○
上列當事人間請求損害賠償事件，上訴人對於民國94年12月30日
臺灣臺中地方法院94年度訴字第2230號第一審判決提起上訴，本
院於95年5月17日言詞辯論終結，判決如下：
    主  文
上訴駁回。
第二審訴訟費用由上訴人負擔。
    事實及理由
一、上訴人主張：伊為台中市十甲里里長辦公室主任，曾於民國
    91年間在台中市政府「變更台中市都市計畫 (旱溪地區)細
    部計畫 (第二次通盤檢討)案」，力爭於第九期重劃區九號
    機關用地 (即位於東英八街與二聖街口，下稱機九用地) 為
    舊有十甲里土地公廟用地，以及未來里民活動中心之預定地
    ，希望台中市政府將其保留為宗教專用區，但台中市政府以
    如編為宗教專用區，不符合市地重劃精神而不採納，仍編為
    機關用地，並作為設置消防分隊之預定用地，是於上開機九
    用地上設置消防分隊、搬遷土地公廟乙事，其政策於91年間
    已告確定。上訴人考量僅上開土地公廟所在之東區無設置消
    防分隊，為整個東區人民之生命安全計，在保留土地公廟已
    不可能之情況下，乃於92年1月15日轉而要求台中市政府儘
    速編列消防分隊之興建預算，早日成立消防分隊；另於93
    年2月10日向台中市政府陳情儘速在機九用地成立消防隊、
    搬遷土地公廟，又於93年3月4日參加台中市消防局會議，參
    與決議在機九用地上設立消防隊、搬遷土地公廟，此純為公
    益考量，不料被上訴人竟於93年4月2日在十甲福德宮內張貼
    公告，指摘上訴人自92年間起「要求消防局在土地公廟設立
    消防隊並欲『逼遷』本土地公廟」等語，所使用之「逼」字
    含有威脅之意思，完全抹煞上訴人為地方公益之用心，亦使
    上訴人為十甲福德宮之信眾所誤解，造成上訴人名譽上之損
    害，精神痛苦不堪，為此求為命被上訴人應給付上訴人新台
    幣 (下同）30萬元及自本件起訴狀繕本送達翌日起至清償日
    止，按年息5%計算之利息暨被上訴人應負擔費用以1/4版面
    篇幅大小將上訴人勝訴判決書內容一部或全部 (以1/4版面
    所能容納之判決書範圍內為限)，以5號字體刊登於中國時報
    及自由時報各一日暨供擔保以宣告假執行之判決。原審判決
    上訴人敗訴，上訴人提起上訴，聲明：(一)原判決關於駁回上
    訴人後開第二項部分廢棄；(二)上廢棄部分，被上訴人即被告
    甲○○應給付上訴人即原告乙○○壹拾萬元、及自起訴狀繕
    本送達被告翌日起至清償日止按年息百分之五計算之利息；
    (三)被上訴人應負擔費用以四分之一版面篇幅大小將上訴人即
    原告勝訴判決書內容一部或全部（以四分之一版面能容納之
    判決書範圍為限），以五號字體刊登於中國時報及自由時報
    各壹日；(四)第一、二審訴訟費用均由被上訴人即被告負擔；
    (五)上訴人即原告願供擔保，請准宣告假執行。核其上訴聲明
    ，係減縮其應受判決事項之聲明，依法勿庸經被上訴人同意
    。
二、被上訴人則以：上訴人確實多次或書面陳情或公開發言要求
    儘速於機九用地上設置消防分隊、搬遷福德宮，被上訴人參
    與十甲福德宮管理委員會，經決議要求立即公佈要求在機九
    用地設立東區消防分隊並致使福德宮必需遷建者之姓名，而
    請人張貼公告，並無侵害上訴人之名譽等語置辯。並聲明：
    (一)上訴駁回，(二)訴訟費用由上訴人負擔。
三、兩造不爭執事項：
  (一)被上訴人有參與十甲福德宮管理委員會作成張貼公告姓名的
    決議，並事後請人張貼於93年4月2日張貼公告記載：「查十
    甲里長施進標及乙○○先生 (上訴人)自民國九十二年起即
    要求消防局在土地公廟設立消防隊並欲『逼遷』本土地公廟
    」等語 (詳如上訴人於原審94年11月8日補充理由一狀附件
    一所示)。
  (二)上訴人於92年1月15日曾向台中市政府要求儘速編列消防分
    隊之興建預算，早日成立消防分隊。
  (三)上訴人於93年2月10日向台中市政府陳情儘速在機九用地成
    立消防隊、搬遷土地公廟。
  (四)上訴人於93年3月4日參加台中市消防局會議，參與決議在機
    九用地設立消防隊、搬遷土地公廟。
  (五)上訴人為十甲里里長辦公處主任（實際上沒有正式編制），
    十甲里里長辦公處曾多次發函或發言要求儘速在機九用地設
    立消防隊並搬遷土地公廟。
四、經查：
  (一)上述機九用地設置消防隊及土地公廟遷建案，係因東區地方
    居民對於公共安全需求日益迫切，並期望於九期重劃區內設
    置消防分隊，台中市政府消防局為應地方需求於92年4月9日
    邀集東南區議員及十甲里長、東英里長、東信里長、十甲福
    德宮管理委員會主委等於東區區公所研議於機九預定地設置
    消防分隊事宜，並作成三項決議：1.消防分隊建築基地上土
    地公廟決定搬遷，2.土地公廟搬遷事宜，由土地公廟管理委
    員會開會決定選定合法、合適地點安置，3.俟土地公廟完成
    喬遷後，消防局始可興建消防隊。嗣有關十甲福德宮遷建乙
    案，係依台中市東區區公所93年9月20日以公所社字第09300
    09910號函檢送十甲福德宮管理委員會遷建申請書辦理等情
    ，已據本院函台中市政府查明，有台中市政府94年11 月24
    日府建景字第0940215330號函暨檢附相關文件影本在卷足憑
    。據此，有關於上述機九用地上設置消防分隊並搬遷福德宮
    乙節，依上述92年4月9日決議內容，設置消防分隊並搬遷十
    甲福德宮之政策方向雖已確定，但並未明白要求設置消防分
    隊並搬遷福德宮之時限，仍須俟十甲福德宮管理委員會開會
    決定選定合法、合適地點搬遷後，始得於該處設置消防分隊
    。
  (二)又本件上訴人先於92年1月15日向台中市政府要求儘速編列
    消防分隊之興建預算，以早日成立消防分隊等語；又於93年
    2月10日向台中市政府陳情儘速在機九用地成立消防隊、搬
    遷土地公廟等情，再於93年3月4日參加台中市消防局會議，
    參與決議在機九用地設立消防隊、搬遷土地公廟，另上訴人
    為十甲里里長辦公處主任（非正式編制），十甲里里長辦公
    處曾多次發函或發言要求儘速在機九用地設立消防隊並搬遷
    土地公廟等情，均為上訴人所不爭執，參酌上述台中市政府
    消防局為應地方需求而於92年4月9日召集會議決議內容，上
    訴人確有催促儘速於上開機九用地上設置消防隊並搬遷土地
    公廟之情節，雖被上訴人依十甲福德宮管理委員會開會決議
    而請人張貼之公告記載「．．．乙○○先生 (即上訴人）自
    民國九十二年起即要求消防局在土地公廟設立消防隊並欲『
    逼遷』本土地公廟」等語，該公告所使用之「逼」字本有多
    種意涵，其或如上訴人主張可作「威脅」解釋，但依上訴人
    所提之大學字典影本記載，亦可另解為「驅」即驅使之意思
    ，其中有合法或非法之別；例如債權人以執行名義，憑藉公
    權力合法行使經強制執行程序以實現，就債務人而言，雖違
    反其意願，有逼迫之意味；然債權人經由公權力之合法程序
    以實現執行名義，為權利之正當行使，苟債務人單純書寫債
    權人逼債，則要難認為有妨害債權人權利或名譽，故尚難僅
    因書寫文詞中有「逼」字即遽認為有惡意侵害權利。查上訴
    人在機九用地上尚未實際建築、設置消防分隊前，多次或書
    面陳情或公開發言要求儘速在該機九用地上設置消防分隊並
    搬遷土地公廟，其「驅使」有關單位儘速於機九用地上設置
    消防隊並搬遷土地公廟之意，灼然至明，雖上訴人或出於維
    護東區居民之安全生計而要求儘速設置消防分隊、搬遷土地
    公廟，然公告上既單記載「．．．乙○○先生自民國九十二
    年起即要求消防局在土地公廟設立消防隊並欲『逼遷』本土
    地公廟」等語，但尚不致於使人誤解上訴人有何「非法逼迫
    」搬遷土地公廟、設置消防分隊之行為，亦難認為使被上訴
    人人格遭醜化；再參以上訴人因此認為被上訴人有觸犯妨害
    名譽罪嫌，訴請台灣台中地方法院檢察署檢察官結果，該署
    檢察官以罪嫌不足而駁回確定，有台灣台中地方法院檢察署
    檢察官94年度調偵字第67號及台灣高等法院台中分院94年度
    上聲議字第945號不起訴處分書可憑，益難認為被上訴人有
    所謂之不法侵害上訴人名譽之情事；上訴人指稱被上訴人所
    謂「逼遷」，係指強迫福德宮遷建之意，不法侵害上訴人名
    譽云云，要不足取。
五、從而，上訴人請求被上訴人賠償10萬元並將勝訴判決書內容
    刊登於中國時報及自由時報各一日，為無理由，應予駁回。
    原審所為上訴人敗訴之判決，核無不合，上訴論旨指摘原判
    決不當，聲明求為廢棄改判，非有理由，其假執行之聲請失
    所附麗，應併予駁回。
六、本件事證已臻明確，兩造其餘攻擊防禦方法於判決之結果無
    影響，爰不一一贅述，併此敘明。
據上論結，本件上訴為無理由，依民事訴訟法第四百四十九條第
一項、第七十八條，判決如主文。
中    華    民    國    95    年    5     月    30    日
                      民事第六庭審判長法  官  林陳松
                                      法  官  王重吉
                                      法  官  鄭金龍
以上正本係照原本作成。
如對本判決上訴，須於收受判決送達後二十日內向本院提出上訴
書狀，其未表明上訴理由者，應於提出上訴後二十日內向本院提
出上訴理由書 (須按他造人數附具繕本)。
上訴時應提出委任律師為訴訟代理人之委任狀。具有民事訴訟法
第四百六十六條之一第一項但書或第二項之情形為訴訟代理人者
，另應附具律師及格證書及釋明委任人與受任人有該條項所定關
係之釋明文書影本。
                                      書記官  陳振海
中    華    民    國    95    年    6     月    2     日
                                                      Ｈ


司法院資訊處製作；財團法人民間司法改革基金會備份。
